臺灣雲林地方法院民事判決
110年度訴字第161號
原      告  誠寶資產管理有限公司


法定代理人  陳富雄  
原      告  王元亨實業有限公司


法定代理人  王元亨  
被      告  陳吳月霞

            陳威任  

共      同
訴訟代理人  黃俊仁    律師
上列當事人間請求返還不當得利事件，本院於民國110 年12月7
日言詞辯論終結，判決如下：
    主      文
原告之訴及假執行之聲請均駁回。　　
訴訟費用由原告負擔。
    事實及理由
壹、程序部分：
一、按以一訴主張之數項標的，其一達於可為裁判之程度者，法
    院得為一部終局判決（民事訴訟法第382 條前段）。經查，
    原告以座落雲林縣○○鎮○○段000 地號北港鎮鎮有土地（下稱
    系爭土地）已設定地上權（下稱系爭地上權）而為原告及其
    他人所共有【其中原告誠寶資產管理有限公司（下稱誠寶公
    司）就系爭地上權之應有部分計為10萬分之40,057，另原告
    王元亨實業有限公司（下稱王元亨公司）就系爭地上權之應
    有部分合計為10萬分之16,986】，但因系爭土地中如附圖（
    即民國110 年9 月23日雲林縣○○鎮地○○○○○地○○○○○○○號A 、
    B 、C、D 、E 、F 所示位置為被告及蔡宗穆、蔡詩顯、曾
    萬本、蔡明玲、黃明叁等所分別無權占有，故上開人等可能
    獲得相當於租金之利益，並致系爭地上權人之權益受損，為
    此依民法第179 條前段規定對上開人等合併提起本訴，而原
    告對被告所提訴訟部分已達於可為判決之程度，爰依上開規
    定就此部分為一部終局判決，合先說明。
二、次按訴狀送達後，原告不得將原訴變更或追加他訴；但請求
    之基礎事實同一者；或擴張或減縮應受判決事項聲明者，不
    在此限（民事訴訟法第255條第1 項第2 款、第3 款）。所
    謂請求之基礎事實同一，係指變更或追加之訴與原訴之原因
    事實，有其社會事實上之共通性及關聯性，而就原請求所主
    張之事實及證據資料，於變更或追加之訴得加以利用，且無
    害於他造當事人程序權之保障，俾符訴訟經濟者，始屬之。
    經查：
　㈠原告起訴時以被告無權占用系爭土地中如附圖編號A 、B 所
    示位置，可獲得相當於租金之利益，致系爭地上權人之權益
    受損，乃依不當得利法律關係先請求被告須分別給付原告誠
    寶公司585,298 元、給付原告王元亨公司248,193 元，及均
    自本件訴狀繕本送達翌日起至清償日止其法定遲延利息；嗣
    於110 年10月19日原告具狀將其上開聲明變更為：「被告應
    給付誠寶公司391,575元、給付王元亨公司166,046 元，及
    均自本件訴狀繕本送達翌日起至清償日止其法定遲延利息」
    ，核原告所為前開變更乃係減縮其訴之聲明，揆諸前揭規定
    ，尚無不合，應予准許。
　㈡其次，110 年12月2 日原告雖具狀追加依不當得利法律關係
    請求被告應將系爭土地中如附圖編號A 、B 所示之白色遮雨
    棚拆除，並將占用之該部分土地返還原告及地上權其他共有
    人全體。惟被告就原告所為此部分追加已表示不同意；另原
    告起訴所主張之原因事實（即被告所占用系爭土地範圍）與
    追加之訴所主張之原因事實（即現白色遮雨棚在系爭土地之
    範圍）是否相同?仍需再調查確認，職故原告就原請求所主
    張之事實及證據資料，於追加之訴得否加以利用？容有疑義
    ，且有害於他造當事人程序權之保障。從而，原告在兩造間
    此部分訴訟將終結之時，突為上開訴之追加，不惟有礙被告
    之防禦及訴訟之終結，且不符訴訟之經濟，依上開規定，即
    難准許，併此敘明。
貳、實體部分：
一、原告方面：　　　
  ㈠聲明：
　　⒈被告陳吳月霞、陳威任應給付原告誠寶公司391,575 元，
      及自起訴狀繕本送達翌日起至清償日止，依年利率5%計算
      之利息。
　　⒉被告陳吳月霞、陳威任應給付原告王元亨公司166,046 元
　　　，及自起訴狀繕本送達翌日起至清償日止，依年利率5%計
      算之利息。
　　⒊均願供擔保為假執行之宣告。
  ㈡陳述：
　　⒈訴外人雲林縣北港鎮前將其所有系爭土地全部為他人設定
　　　系爭地上權，嗣系爭地上權為他們與訴外人長展建設股份
　　　有限公司、林培音、蔡宗奇、王奕棨、孫信文、龔國基、
　　　姜榮寬、財團法人北港朝天宮、江麗珠、鄭政宗、陳秀鳳
　　　、陳秀蘭、陳品翰、王建二、顏惠貞、王鏡銘、孫志勝、
　　　楊佳音等所繼受取得，並為上開人等所共有，誠寶公司就
　　　系爭地上權之應有部分計有10萬分之40,057，另王元亨公
　　　司就系爭地上權之應有部分合為10萬分之16,986，至其餘
　　　部分則為上揭訴外人所持有。
　  ⒉詎系爭土地中如附圖編號A （面積13.68 平方公尺）、B
　　　（面積13.75 平方公尺）所示位置，面積合計27.43平方
      公尺，自104 年間起即為被告無權占用，而無權占用他人
      土地可能獲得相當於租金之利益，此為社會通念，是則被
      告無法律上原因，占有系爭土地中如附圖編號A、B 所示
      位置，自受有使用該部分土地之利益，致其受有損害，以
      系爭土地於105 年至109 年間之公告現值依序為每平方公
      尺72,172元、71,706元、71,706元、70,546元、70,247元
      為計算基準，被告計受有977,544元【計算式：（72,172＋
      71,706＋71,706＋70,546＋70,247 ）÷ 5 × 27.43 ×10
　　　% × 5 ≒977,544 ，元以下四捨五入】之不當利得。再者
      ，因原告對被告請求返還不當得利債權為屬可分之債，基
      上，誠寶公司得請求被告返還105 年1 月28日至110 年1 
      月27日間占用系爭土地中如附圖編號A、B 所示位置所得
      不當利得金額，合計為391,575 元（計算式：977,544
　　　× 0.40057《此為其應有部分》≒391,575，元以下四捨五入
      ）；另王元亨公司得請求被告返還上開期間之不當利得金
      額，共為166,046 元（計算式：977,544 × 0.16986 《
　　　即其應有部分》≒166,046 ，元以下四捨五入）。
　　⒊對被告抗辯之陳述：
　　　⑴按建築法第11條關於建築基地應留設法定空地之規定，
        旨在維護建築物便於日照、通風、採光及防火等，以增
        進建築物使用人之舒適、安全與衛生等公共利益，故該
        條第3 項明定應留設之法定空地，負有「非依規定不得
        分割、移轉，並不得重複使用」之使用負擔。則法定空
        地所有權人，雖於上開規定及意旨之目的範圍內使用權
        能受有限制，惟既仍保有所有權，對無權占用該土地，
        受有不當得利者，究非不得對之行使物上請求權，並請
        求返還不當得利。次按不當得利制度不同於損害賠償制
        度，其功能非在填補損害，而係使受領人返還其無法律
        上原因所受之利益。故受領人無法律上原因取得原應歸
        屬於權利人之利益，該利益即屬權利人所受之損害。從
        而，本件被告所占用部分縱屬法定空地，但因本件商務
        大樓（即北港朝聖大樓）法定空地、退縮空間依法僅須
        留設1.3公尺無障礙通道，並非全部作為人行道，詎被
        告竟將店面前之整個退縮空間占用，致伊使用收益權受
        影響，即應返還不當得利。
　　　⑵公寓大廈管理條例第16條第2 項後段規定，公寓大廈之
        開放空間及退縮空地，在直轄市、縣 (市) 政府核准範
        圍內，得依規約或區分所有權人會議決議供營業使用，
        則退縮空地除供作行人通道外，亦可作營業使用，而有
        租金收入，本件被告占用部分並非僅無障礙通道，而是
        店面前整個退縮空間。
　　　⑶系爭土地上之商業大樓（即北港朝聖大樓）伊擁有部分
        建物（2 －8 樓）所有權，及擁有部分建物（B2－1 樓
　　　　）之經營管理權，然因被告無權占用該商業大樓法定空
        地（含無障礙通道）違法搭設雨棚營業，造成外觀凌亂
        ，致影響該大樓1 樓商場之招商及樓上餐廳、旅舘之營
        運，則被告無權占用該商業大樓法定空地（含無障礙通
        道）所侵害者何止公眾通行之利益。又被告非法占用該
        商業大樓法定空地（含無障礙通道）作為營業使用，雖
        經縣府開單裁罰，及經該大樓管理委員會向警政機關檢
        舉亦僅到場勸導，被告迄仍相應不理未予改善，伊迫於
        無奈始對被告提起本訴。
二、被告方面：
　㈠聲明：駁回原告之訴；如受不利判決願供擔保免為假執行。
  ㈡陳述：
　　⒈原告所主張之本件地上權，乃為數個不同建號建物分別在
　　  他人土地上之數個不同之地上權，而不是同一原告所有不
　　  同建號建物在他人土地上之一個地上權，更不是原告所主
　　  張之一個地上權，而各有其應有部分（10萬分之40,057，
　　  10萬分之16,986）云云。
　　⒉地上權為用益物權，係在他人土地之上下有建築物或其他
　　　工作物為目的而使用其土地之權利，並非因此建築物即對
　　　他人之土地擁有所有權，享有土地應有部分，地上權沒有
　　　所謂土地應有部分之存在；原告顯係將對他人土地之地上
　　　權當成是對他人土地之所有權而為行使，提起本件訴訟，
　　　其無理由，至為明灼。
　　⒊其次，原告名下各個不同建號建物之地上權，並非是存在
　　　於他人所有之全部土地範圍內，亦即並非系爭土地之全部
　　　均為原告之地上權之設定範圍。原告之各不同建號建物之
　　　地上權位置面積，僅是在系爭土地之一小部分而已，並非
　　　全部。又其不同建號建物在他人土地之地上權之面積大小
　　　固有登記，然各建號建物之地上權存在之位置，則未特別
　　　標示登記其所在位置範圍。承上，原告之各個不同建號建
　　　物之地上權位置既未經確定，也未經測量範圍所在，更未
　　　有任何土地登記以明其範圍所在，則原告主張地上權遭受
　　　侵害之事證依據何在？受侵害之區域範圍何在？究竟哪一
　　　建號建物所設定之地上權受到如何侵害？
　  ⒋原告之各個不同建號建物其地上權之位置範圍，即各個建
　　  號建物所在基地之位置範圍，因此各個建號建物所座落之
　　  基地以外之他人土地，即非屬原告之各個不同建號建物之
　　　地上權所在位置範圍，也沒有任何歸屬原告名下建物之土
　　　地地上權設定登記之存在。
　　⒌原告所屬各個建號建物之地上權，既不存在於原告之各個
　　　建號建物所座落該基地位置外之他人土地範圍上，則他人
　　　土地與原告之各個建號建物之地上權設定毫無關係。本件
　　　原告究竟其哪一建號建物之地上權受到侵害？原告均未具
　　　體舉證以詳。
　　⒍原告所指系爭土地如附圖編號A 、B 所示位置乃為陳威任
      所占用，與陳吳月霞無關。
　　⒎原告指渠等占用之位置，要屬建築基地之法定空地，且供
　　　作人行道使用，是原告之地上權亦未因伊占用系爭土地如
　　　附圖編號A 、B 所示位置面積而遭受任何損害，故而原告
      依不當得利法則請求伊返還上開金額，亦無理由。
三、得心證之理由：
　㈠按民法第179 條規定不當得利之成立，必須具備無法律上之
　　原因而受利益，致他人受損害，且該受利益與受損害之間有
　　因果關係存在等要件。而條文中所謂「致他人受損害」，其
    功能在適當限制不當得利請求權之當事人範圍，亦即在法律
    價值判斷上某項權利或利益歸於某特定人所專屬享有，則倘
    第三人未經該人之同意而取得原應歸屬於該人之權利或法益
    ，自當負起侵害型不當得利責任；反之，若法律價值判斷上
    並未賦予某特定人可專屬享有之權利或法益，則該人自亦無
    可以主張不當得利之正當地位。其次，在道路堆積、置放、
    設置或拋擲足以妨礙交通之物者，或未經許可在道路擺設攤
    位者，除責令行為人即時停止並消除障礙外，並可處行為人
    或其雇主1,200 以上2,400 元以下罰鍰（道路交通管理處罰
    條例第82條第1 項第1 款、第10款）。前開規定所謂道路：
    指公路、街道、巷衖、廣場、騎樓、走廊或其他供公眾通行
    之地方；而所謂人行道：指為專供行人通行之騎樓、走廊，
    及劃設供行人行走之地面道路，與人行天橋及人行地下道（
    同條例第3 條第1 款、第3款）。是建築物所設置之騎樓或
    無遮簷人行道若係供為公眾通行之用，為維護公益，不僅任
    何第三人應受上開交通法規之限制，不得任意占用；縱係該
    騎樓或無遮簷人行道之所有人，雖對該等處所不因此完全喪
    失所有權之權能，但其利用行為原則上亦不得有礙於公眾通
    行。
　㈡經查：
　　⒈系爭土地為北港鎮所有，設定有系爭地上權，並因而建有
      商務大樓（即北港朝聖大樓）1 棟，而原告均為系爭地上
      權共有人之一，且均為上開商務大樓之區分所有權人各節
      ，要有原告提出之系爭土地登記第1 類謄本影本1 份在卷
      （見卷㈠第195 －301 頁）可稽；並有本院履勘時所拍攝之
      現場照片在卷（見卷㈠第469 頁）可參。從而，原告主張
      他們為系爭地上權共有人之一乙情，要屬真實，應堪可採
      。
　　⒉其次，被告在上開商務大樓中之門牌雲林縣○○鎮○○路000 ○
      000 號區分所有建物經營元福蔴油店舖乙節，要為被告所
      自承，而該蔴油店舖曾延伸占用到上開商務大樓前之人行
      道部分面積作為營業場所之事實，亦有原告提出Google街
      景圖照及現場照片各1 份在卷（見卷㈠第617 －623 頁）可
      稽。從而，原告主張被告曾無權占用系爭土地中如附圖編
      號A 、B 所示位置乙節，應屬可信。
　　⒊又系爭土地鄰近北港朝天宮，系爭土地中如附圖編號A 、B
       所示位置為屬前開商業大樓建物依法退縮留設之法定空
      地，並兼作人行道使用等事實，業為原告所自承，並據本
      院履勘現場屬實，且有所拍攝之現場照片及原告所提出之
      Google街景圖照在卷（見卷㈠第469 、617 頁）可考。
　　⒋承上，系爭土地中如附圖編號A 、B 所示位置，既是依法
      退縮留設之法定空地，並兼作人行道使用，不惟被告不得
      違法占用，縱原告為屬系爭土地之地上權人，其利用行為
      原則上亦不得有礙於公眾通行之利益。準此，被告違法占
      用系爭土地中如附圖編號A 、B 所示位置，受其侵害者顯
      為屬公眾通行之利益至灼。職是，系爭土地中為被告所占
      用之位置（即附圖編號A 、B 所示人行道）既非專屬於原
      告所獨享，則原告自亦無可向被告主張不當得利之正當性
      至灼。
　㈢綜上所述，系爭土地中如附圖編號A 、B 所示位置，乃屬無
    遮簷人行道，旨在便利公眾通行，為維護公益，任何人均應
    受上開交通法規之限制，不得任意占用，本件被告非法予以
    占用雖可獲得相當於租金之利益，但受其侵害者顯為屬公眾
    通行之利益。至原告之系爭地上權權益，究因被告之上開占
    用行為而受有何情況之損害（損失），原告均未具體說明及
    舉證，空言被告應將渠等所受之上開利益返還，要與民法第
    179 條前段規定，尚有未合，不應准許。原告之訴既無理由
    ，則其假執行聲請亦失所依據，均應予以駁回。
四、本件事證已臻明確，兩造其餘之攻擊或防禦方法及所用之證
    據，經本院斟酌後，認為均不足以影響本判決之結果，爰不
    逐一論列，併此敘明。　　
五、結論：原告之訴為無理由，依民事訴訟法第78條、第85條第
    1 項前段，判決如主文。　
中　　華　　民　　國　　110 　年　　12　　月　　14　　日
                  民事第一庭    法  官  蔣得忠
以上正本係照原本作成
如對本判決上訴，須於判決送達後廿日內向本院提出上訴狀。如
委任律師提起上訴者，應一併繳納上訴審裁判費。
中　　華　　民　　國　　110 　年　　12　　月　　14　　日
                                書記官　鄭庭羽